【裁判字號】    89,自,435
【裁判日期】    891113
【裁判案由】    詐欺等
【裁判全文】
臺灣臺北地方法院刑事判決                          八十九年度自字第四三五號
    自  訴  人  乙○○
                戊○○○
                庚○○
    被      告  丙○○
右列被告因偽造文書等案件，經自訴人提起自訴，本院判決如左：
    主  文
丙○○行使偽造私文書，足以生損害於公眾及他人，處有期徒刑柒月；偽造乙○○、
朱瑞玉、朱兆麟、甲○○等四人簽名署押各壹枚（附在朱勝壽繼承系統表上）均沒收
。
    事  實
一、丙○○與乙○○、戊○○○（原朱瑞玉、與許誠結婚後冠夫姓）、庚○○（原朱
    兆麟、過繼給舅舅後改為己○○、民國八十九年八月廿二日因姓名不雅更名為庚○○）、甲○○等人係兄弟姊妹之關係；渠等之父朱勝壽，於民國六十一年購得
    座落於台北市○○街二十三號３０１Ｋ０１（整編前為台北市○○路○段六十一
    巷廿八號）土地，地上建物部分並登記於自己名下出租。嗣後該土地為台北市政
    府規劃為停車場用地，早已徵收完畢，關於地上物拆除補償費事宜，因朱勝壽於
    八十七年二月二十日病逝，由台北市政府停車場管理處（下稱停管處）通知繼承
    人具領，函寄朱勝壽之戶籍地址即丙○○之家中。
二、依停管處規定地上物拆除補償費，由繼承人具領時，應檢附繼承系統表；而權利
    人不能親領委託他人者，須出具委託書並檢附印鑑證明；丙○○鑑於其父朱勝壽
    之地上物拆除補償費，乙○○、戊○○○、庚○○、甲○○等繼承人並不知曉，
    認有機可乘，竟起貪念，意圖為自己不法之所有，先於八十八年二月上旬向庚○○詭稱：登記在你（即庚○○）名下之不動產，要過戶回來，但須有印鑑章及印
    鑑證明始能辦理，致使庚○○信以為真，陷於錯誤，而交付印鑑章及印鑑證明；
    另丙○○又於同年二月中旬向乙○○兒子丁○○訛稱其父乙○○可申領朱勝壽之
    喪葬補助費約新台幣（下同）二萬五千元，另其大姑姑戊○○○可申領殘障補助
    費約三千元，但均須有印鑑章及印鑑證明始能辦理，致使丁○○信以為真，陷於
    錯誤；找其大姑姑戊○○○，敘明可申領殘障補助費，但須有印鑑章及印鑑證明
    始能辦理，致戊○○○亦信以為真，陷於錯誤，於同年二月廿四日，向戶政事務
    所申請印鑑證明連同印鑑章交付丁○○轉交丙○○；另丁○○就丙○○所稱其父
    可申領之喪葬補助費，竟萌生占為己有之意圖，未告知其父乙○○，於同年二月
    廿四日，自己私下拿取其父之印鑑章，以代理人身分，向戶政事務所申請其父之
    印鑑證明連同印鑑章交付丙○○；丙○○又於同年二月間，向甲○○誆稱：父親
    過世有慰問金可領，但要印鑑章及印鑑證明始能辦理云云，甲○○鑑於慰問金數
    額可能不多，且領款手續麻煩，而不願具領，因而未受騙；丙○○取得丁○○交
    付之乙○○、戊○○○印鑑章及印鑑證明及庚○○交付之印鑑章及印鑑證明後，
    即盜蓋乙○○、戊○○○及庚○○等三人印鑑章，偽造台北市○○街二十三號地
    上物拆除補償費委託書乙份；另丙○○於同年三月一日偽造乙○○、朱瑞玉、朱
    兆麟、甲○○等四人簽名署押各一枚及從其父生前所使用之鐵櫃內取乙○○、朱
    瑞玉、朱兆麟、甲○○等四人印章，盜蓋在偽造之簽名署押下，偽造朱勝壽之繼
    承系統表乙份；朱勝壽之繼承系統表及地上物拆除補償費委託書偽造完成後，丙○○即連同印鑑證明等文件向停管處申請核發朱勝壽之拆除補償費，停管處承辦
    人員不知有偽，陷於錯誤，而在丙○○於同年十一月六日將甲○○應領取之二十
    八萬一百六十三元向法院提存後，於同年十一月間某日，將朱勝壽之拆除補償費
    計二百五十二萬一千四百六十元整（繼承人共九人，各得二十八萬一百六十三元
    整）匯入丙○○在台灣土地銀行長安分行之帳戶內，足以生損害於停管處及乙○○、戊○○○、庚○○、甲○○等人。
二、案經乙○○、戊○○○、己○○提起自訴。
    理  由
一、訊據被告丙○○坦承交付朱勝壽之繼承系統表及地上物拆除補償費委託書予停管
    處；而其父朱勝壽之地上物拆除補償費二百五十二萬一千四百六十元，匯入其台
    灣土地銀行長安分行之帳戶內，惟矢口否認右揭犯行，辯稱：伊與自訴人乙○○
    、戊○○○已許久沒有往來，只有透過乙○○的兒子丁○○處理補償金事宜，委
    託書上之乙○○、戊○○○印文，伊是用丁○○交付之印鑑章蓋上的；乙○○、
    戊○○○的補償金伊已交給丁○○；而庚○○的補償金是他到伊家拿取的；由於
    當時收受印鑑證明時，對方均很乾脆，所以交錢時，並未想到簽收據之問題云云
    。然本院經查：
（一）右揭事實，業據自訴人乙○○、戊○○○及庚○○等三人於本院審理時指訴甚
      詳，互核相符。另證人甲○○於八十九年九月十一日本院調查時亦證稱：伊父
      親過世後，丙○○曾告訴伊有慰問金可領，並向伊要印鑑證明、印章及身分證
      ，伊當時沒有給他，伊說錢不要了；丙○○向臺灣士林地方法院提存之二十八
      萬一百六十三元伊有領到錢等語。
（二）乙○○兒子丁○○於本院調查時證稱：丙○○向伊誆稱伊父乙○○可申領朱勝
      壽之喪葬補助費，其大姑姑戊○○○亦可申領殘障補助，但均須要印鑑章及印
      鑑證明始能辦理，使伊信以為真；找大姑姑戊○○○，敘明可申領殘障補助，
      致戊○○○向戶政事務所申請印鑑證明連同印鑑章交付伊轉交丙○○；另就伊
      父可申領之喪葬補助費部分，未告知伊父乙○○，自己私下取伊父之印鑑章，
      以代理人身分，向戶政事務所申請其父之印鑑證明連同印鑑章交付丙○○；事
      後，丙○○就戊○○○殘障補助費部分曾交付伊三千元，囑伊轉交戊○○○，
      就乙○○可申領之喪葬補助費，丙○○曾交付伊二萬五千元；又伊絕無從丙○○處收受乙○○及戊○○○之二十八萬一百六十三元地上物拆除補償費等語。
（三）按一般社會通念，當事人雙方若涉金錢往來，負有給付義務之一方，若與收受
      人間具相當之信賴關係，方可能於交付金錢時不為任何形式上之證明（如請收
      受人簽發收據）；而本件被告丙○○於本院審理時自承與自訴人乙○○、戊○○○不睦已久，彼此不相往來，被告於交付二十八萬一百六十三元之補償金時
      ，不令對方開立任何收訖之單據，衡之社會常情，顯有未合。
（四）此外，本件復有八十九年八月二日停管處北市停一字第八九六二九五五七００
      號函、朱勝壽之繼承系統表、地上物拆除補償費委託書、乙○○等人印鑑證明
      、甲○○提存書、丙○○簽立地上物拆除補償費之收據及切結書等在卷可稽。
    事證明確，被告丙○○上開所辯之詞，均係卸責之詞，不足採信，渠偽造文書及
    詐欺之犯行均洵堪認定。
二、核被告丙○○所為，係犯刑法第二百十六條、第二百十條行使偽造私文書罪、第
    三百三十九條第一項詐欺取財罪；而被告盜蓋乙○○、戊○○○及庚○○等三人
    印鑑章於地上物拆除補償費委託書上及被告在朱勝壽之繼承系統表上偽造乙○○
    、朱瑞玉、朱兆麟、甲○○等四人簽名署押各一枚及取乙○○、朱瑞玉、朱兆麟
    、甲○○等四人印章，盜蓋在偽造之簽名署押下，均係屬偽造私文書行為之一部
    ，不另構成盜用印章文及偽造署押之罪，其偽造私文書之低度行為，又為高度之
    行使行為所吸收，不另論罪；又被告所犯上述行使偽造私文書罪及詐欺罪間，有
    方法結果之牽連關係，應依牽連犯規定從一重之行使偽造私文書罪論處。爰審酌
    被告處心積慮盜領其他繼承人地上物拆除補償費之犯罪動機、目的、手段、所生
    危害暨其犯後態度等一切情狀，量處如主文所示之刑。
三、偽造乙○○、朱瑞玉、朱兆麟、甲○○等四人簽名署押各壹枚（附在朱勝壽繼承
    系統表上）均應依刑法第二百十九條之規定，宣告沒收，附此說明。
據上論斷，應依刑事訴訟法第三百四十三條、第二百九十九條第一項前段，刑法第二
百十六條、第二百十條、第三百三十九條第一項、第五十五條、第二百十九條，罰金
罰鍰提高標準條例第一條前段，判決如主文。
中      華      民      國      八十九      年    十一    月    十三    日
                                      臺灣臺北地方法院刑事第六庭
                                          法  官    梁耀鑌
右正本證明與原本無異。
如不服本判決，應於判決送達後十日內向本院提出上訴狀 (應附繕本) ，上訴於
臺灣高等法院。
                                          書記官    梁淑時
中      華      民      國      八十九      年    十一    月    十六    日
附錄本案論罪科刑法條全文
刑法第二百十六條
行使第二百十條至第二百十五條之文書者，依偽造、變造文書或登載不實事項或使登
載不實事項之規定處斷。
刑法第二百十條
偽造、變造私文書，足以生損害於公眾或他人者，處五年以下有期徒刑。
刑法第三百三十九條
意圖為自己或第三人不法之所有，以詐術使人將本人或第三人之物交付者，處五年以
下有期徒刑、拘役或科或併科一千元以下罰金。
以前項方法得財產上不法之利益或使第三人得之者，亦同。
前二項之未遂犯罰之。


司法院資訊處製作；財團法人民間司法改革基金會備份。
